【裁判字號】    98,上易,680
【裁判日期】    981210
【裁判案由】    詐欺
【裁判全文】
臺灣高等法院臺南分院刑事判決         98年度上易字第680號
上 訴 人  臺灣臺南地方法院檢察署檢察官
即 被 告  甲○○
上列上訴人因被告詐欺案件，不服臺灣臺南地方法院98年度易字
第436號中華民國98年8月11日第一審判決（起訴案號：臺灣臺南
地方法院檢察署98年度偵字第3854號），提起上訴及移送併案審
理（併案案號：臺灣桃園地方法院檢察署98年度偵字第18918號
），本院判決如下：
    主  文
原判決撤銷。
甲○○犯幫助詐欺取財罪，處有期徒刑月，如易科罰金以新臺
幣壹仟元折算壹日。
    事  實
一、甲○○明知提供自己帳戶給他人使用，可能供詐欺集團掩飾
    或隱匿其等犯罪所得之財物，竟仍不違背其本意，基於幫助
    他人犯詐欺罪之不確定故意，於民國97年10月間某日，在臺
    南縣下營鄉下營國小前，將其所有華南商業銀行麻豆分行帳
    號000000000000號帳戶（下稱系爭帳戶）及台新銀行新營分
    行某不詳帳號之帳戶存摺、提款卡及密碼等物，交付真實姓
    名年籍不詳之男子，任由該男子及其所屬之詐欺集團使用。
    嗣該詐欺集團成員即共同基於意圖為自己不法所有之犯意聯
    絡，於97年10月24日某時，佯以香港馬會之名義致電乙○○
    ，慫恿陳女投資賽馬及六合彩，致使乙○○陷於錯誤，應允
    投資，並於當日14時許，前往華南商業銀行鳳山分行匯款新
    台幣（下同）20,000元至甲○○系爭帳戶；同年月25日，復
    以電話向丙○○佯稱電視購物分期付款設定有誤，致使丙○○陷於錯誤，分別於同日晚間10時58分、11時2分、11時5分
    及11時9分，匯款92,000元、2,000元、1,000元、1,000元至
    被告系爭帳戶內，並經該詐騙集團提領一空。
二、案經臺南縣警察局麻豆分局報請臺灣臺南地方法院檢察署檢
    察官偵查起訴及臺灣桃園地方法院檢察署檢察官移送併案審
    理。
    理  由
壹、程序部分：
    按被告以外之人於審判外之言詞或書面陳述，除法律有規定
    者外，不得作為證據，刑事訴訟第159條第1項定有明文；又
    被告以外之人於審判外之陳述，雖不符前4條（即刑事訴訟
    法第159條之1至之4）之規定，而經當事人於審判程序同意
    作為證據，法院審酌該言詞陳述或書面陳述作成時之情況，
    認為適當者，亦得為證據，復為同法第159條之5第1項所明
    定。本件認定事實所引用之供述證據等，均經檢察官、被告
    於本院審理中表示同意作為本案之證據（本院卷25頁、36頁
    ），本院審酌前揭證人之陳述及證據資料作成時之情況，核
    無違法取證或其他瑕疵，認為以之作為證據為適當，均有證
    據能力。
貳、實體部分：
一、訊之被告甲○○固不否認曾將其所有系爭帳戶之存摺、提款
    卡及密碼交付姓名年籍不詳之男子等事實，惟否認有何幫助
    詐欺犯行，辯稱：「我要向錢莊借錢，對方要求要提供提款
    卡（含密碼）、存摺、身分證正本及本票等物，並不知道對
    方拿帳戶去詐欺，我知道是詐騙集團後，有去銀行要辦掛失
    ，但帳已經凍結，無法辦理」云云。
二、經查，系爭帳戶存摺、提款卡及密碼係由被告所提供等情，
    已據被告供承屬實，並華南銀行帳戶開戶基本資料及存款交
    易明細表在卷可參（警卷9-14頁）。被害人乙○○、丙○○
    分別遭不詳詐欺集團詐騙，陷於錯誤而將前揭款項匯入被告
    系爭帳戶之事實，亦分據乙○○、丙○○於警詢時指訴甚詳
    （麻豆分局警卷1頁、98年偵字第3319號偵查卷10-11頁），
    並有華南銀行存款憑條1張（乙○○部分，麻豆分局警卷8頁
    ）及自動櫃員機交易明細單4張（丙○○部分，98年偵字第
    3319號偵查卷13-14頁）在卷可參，足見乙○○、丙○○確
    實受詐欺集團之詐騙而將上開金錢匯入被告系爭帳戶。
三、被告雖以前開情詞置辯，並提出報紙廣告及小額融資名片各
    1張為證（原審卷15、16頁），然查：
  (一)被告於警詢時供稱：「我不知道該儲金簿現在何處、何人使
    用…因為我將該000000000000號儲簿交給2位不知名男子」
    、「（為何將儲簿交與不知名男子？）因為我曾缺錢用，於
    97年10月份看報紙有借錢廣告，我便打電話去詢問，電話中
    之人要我直接和業務接觸，我留下電話後就有1男子打電話
    給我，約在下營國小前見面，後來有2位男子依約至下營國
    小前，我便向他倆說要借新台幣15,000元，該2男子說要先
    扣除3,000元當利息，並要我交付2本金融機構儲金簿以便我
    付利息才行，我便答應他了，（你是否當日便拿到錢，實得
    多少錢？）實際拿到新台幣12,000元，（你是否交付金融機
    構儲金簿或其他物件？）我交付華南銀行麻豆分行、台新銀
    行新營分行2本儲金簿及該2銀行之提款卡、身分證正本，並
    簽下1張15,000元之本票，（於何時、在何地將上述之物件
    交給該2男子？）我只記得是97年10月份」（麻豆分局警卷
    4-5頁）；「（你稱因要借錢看報紙小廣告，是否留有廣告
    紙）沒有」（98年偵字第3319號偵查卷8頁）。
  (二)於檢察官偵查中供稱：「（你華南銀行帳戶之存摺、提款卡
    含密碼、印章現何在？）交付給地下錢莊的人，（應該知道
    報章、媒體有報導不得將自己帳戶資料交給他人，可能會被
    拿去供作犯罪之用？）知道，（該帳戶做何用途？）是當初
    我做台灣士瑞保全公司薪資轉帳帳戶，（你交付帳戶時已離
    職？）是，（可否提供該貸款廣告？）可以，在家裡，（貸
    款為何要交付帳戶？）因為對方說要我把每個月的利息匯到
    該帳戶，（你向對方借多少錢？利息多少？當時約定如何還
    款？）15,000元，利息1個月3,000元，當時他交給我12,000
    元，我要還他15,000元，他們說要我還錢時會打電話給我，
    （當時共交付幾個帳戶？）2個，（為何要交2個帳戶？）他
    們說等我還錢之後就會還我帳戶，（帳戶在還你之前，對方
    可任意使用？）是，（你難道不擔心對方拿你帳戶去從事詐
    欺等不法行為？）會，（本件貸款你是否覺得可疑？）有一
    點，（你有無還款過？）沒有，（借款後有無與對方連絡？
    ）沒有」（98年核交字第803號偵查卷9-10頁）。
  (三)於原審法院審理時則供稱：「（存簿、提款卡及密碼可以讓
    人家把錢匯進來，然後用提款卡把錢領走，是否如此？）這
    點我知道」、「（你拿到多少錢？）我是跟他借兩萬元，但
    是實際上沒有拿到任何錢」（原審卷24、25頁）各等語。
  (四)由被告上開供詞，可知其就借款金額為15,000元或20,000元
    、是否拿到借款，以及報紙小廣告是否留存等事實，先後所
    述並不相符。且被告陳稱借款後將存摺、提款卡及密碼交予
    不知名之男子，係為存入利息云云，事後卻未再支付利息，
    亦未與對方聯繫或返還借款，亦無任何證據顯示對方有向被
    告要求返還，顯與一般社會上借款之常情相違背，是否真有
    借款之事實，自有可疑。
四、目前社會上，詐欺集團蒐購或使用人頭帳戶做為出入帳戶，
    並以金融卡提領犯罪所得，以逃避追緝，為眾所周知之事實
    。本件被害人乙○○、丙○○轉帳存款至系爭帳戶後，隨即
    遭提領，有上開銀行交易明細資料在卷可憑，被告又未能就
    詐騙者何以膽敢放心使用該帳戶一節，為任何合理之說明，
    依一般常情，應堪認定犯罪者向被害人詐騙時，確有把握帳
    戶不會遭所有人掛失止付，此等確信，亦必來自帳戶所有人
    交付或同意使用帳戶所致。蓋以從事詐騙犯罪之人費盡心力
    詐取財物，若有所得，自不可能將詐得之金錢存入自己無法
    確實掌控之帳戶內，否則將無法確保該帳戶名義人不會在受
    騙者匯入款項後，突然將帳戶或提款卡掛失凍結，或變更印
    鑑、密碼，致使犯罪者無法從帳戶內領出犯罪所得，甚至由
    帳戶名義人將帳戶內之款項提領一空等情形發生。是以犯罪
    者欲以他人之帳戶進出款項，當會先徵得帳戶所有人同意，
    並確知金融卡之密碼後，才予使用。
五、另查，一般人向金融機構開設帳戶，並無任何法令限制，若
    係正當用途，大可自行申請使用，實無向他人收集帳戶之必
    要。且金融帳戶之用途在於存提款項，存摺、提款卡又係個
    人重要之物件，並具有一定金融交易目的及識別意義，收集
    他人帳戶存摺及提款卡供做不明使用，依一般認知，必係隱
    身幕後之使用者欲利用人頭帳戶掩飾犯行以免遭人追查，明
    顯令人有不法犯罪目的之合理懷疑。近來利用各種名義詐欺
    或恐嚇取財之犯罪類型層出不窮，該等犯罪，多數均係利用
    他人帳戶作為不法所得財物之進出帳戶，不僅廣為媒體披露
    ，亦經政府一再宣導提醒，尤以現今各地金融機構所設置之
    自動提款機，莫不設定轉帳之警示畫面或張貼警示標語，促
    請使用者注意。被告即使無法確知其所提供之帳戶係遭他人
    用以對被害人詐欺取財，或取得帳戶之人係以何種方法、何
    時何地為詐欺取財之具體內容，惟對於其所提供之帳戶，將
    遭他人作為詐欺所得財物匯入及提領之工具使用，應有概括
    之認識，且可預見其發生。
六、被告自承為高職畢業學歷，並有4、5年工作經驗（本院卷37
    頁），可認已有相當之社會生活經驗，對於帳戶存摺、提款
    卡及密碼之重要性，自然知之甚稔，茲被告竟然將個人所有
    之系爭帳戶及台新銀行新營分行帳戶存摺、提款卡及密碼，
    交與不知真實姓名年籍之人，致遭詐騙集團用以遂行詐騙被
    害人乙○○、丙○○之金錢，事後又辯稱：「為向他人借款
    ，才交付帳戶存摺、提款卡及密碼」云云，顯與常情有違，
    參以被告在檢察官偵查中自承：「（你華南銀行帳戶之存摺
    、提款卡含密碼、印章現何在？）交付給地下錢莊的人，（
    應該知道報章、媒體有報導不得將自己帳戶資料交給他人，
    可能會被拿去供作犯罪之用？）知道，…（當時共交付幾個
    帳戶？）2個，（為何要交2個帳戶？）他們說等我還錢之後
    就會還我帳戶，（帳戶在還你之前，對方可任意使用？）是
    ，（你難道不擔心對方拿你帳戶去從事詐欺等不法行為？）
    會，（本件貸款你是否覺得可疑？）有一點」等語（98年核
    交字第803號偵查卷9-10頁），足可認定被告於上開時間、
    地點提供系爭帳戶予真實姓名年籍不詳之人，顯有幫助姓名
    年籍不詳之詐騙集團成員詐取他人財物之不確定故意，至為
    灼然，本件事證明確，被告上開所辯核屬卸責之詞，非可採
    信，犯行堪以認定，應依法論科。
七、按刑法上之幫助犯，係對於犯罪與正犯有共同之認識，而以
    幫助之意思，對於正犯資以助力，而未參與實施犯罪之行為
    者而言；幫助犯僅係對於犯罪構成要件以外行為為加工，並
    無共同犯罪之意思，不適用責任共同原則（最高法院88年度
    臺上字第1270號、89年度台上字第6946號判決）。故如未參
    與實施犯罪構成要件之行為，僅係出於幫助之意思提供助力
    ，即屬幫助犯，並非共同正犯。本件詐欺集團成員對被害人
    實施詐欺取財犯行，致被害人陷於錯誤而交付金錢，該詐欺
    集團成員係犯刑法第339條第1項之詐欺取財罪，各成員間有
    犯意聯絡及行為分擔，應為共同正犯；惟被告除提供存摺、
    提款卡及密碼外，既無證據證明其與詐欺集團成員所實施之
    詐欺行為有何犯意聯絡及行為分擔，自不足以認定被告與詐
    欺集團成員共同詐欺取財。核被告所為，係犯刑法第30條第
    1項前段、第339條第1項之幫助詐欺取財罪，應依同法第30
    條第2項規定，按正犯之刑減輕其刑。又被害人丙○○受詐
    騙而匯款96,000元進入被告系爭帳戶（即臺灣桃園地方法院
    檢察署98年度偵字第18918號請求併案審理部分），雖未據
    起訴，惟此部分事實與起訴意旨所載被告提供系爭帳戶，致
    被害人乙○○受詐騙20,000元部分，均為被告同一幫助詐欺
    行為之犯罪結果，係實質上一罪關係，應為起訴效力所及，
    本院自得併予審判。
八、原審未予詳查，遽為被告無罪判決之諭知，尚有未合，檢察
    官提起上訴，指摘原判決不當，為有理由，原判決無可維持
    ，應予撤銷改判。爰審酌被告提供存摺、提款卡及密碼，幫
    助詐欺集團供作人頭帳戶使用，致使被害人遭受詐騙、損失
    財物，並阻礙警方查緝、助長犯罪，及其犯後態度等一切情
    狀，量處有期徒刑3月，並諭知如易科罰金以1,000元折算1
    日，以資儆懲。又系爭帳戶存摺及提款卡雖為被告所有，然
    係詐欺集團成員所使用，被告既屬幫助犯而非共同正犯，自
    不適用責任共同原則，已如前述，爰不併就該帳戶存摺及提
    款卡等物為沒收之諭知。
九、據上論斷，應依刑事訴訟法第369條第1項前段、第364條、
    第299條第1項前段，刑法第30條第1項前段、第2項、第339
    條第1項、第41條第1項前段，刑法施行法第1條之1判決如主
    文。
本案經檢察官王碧霞到庭執行職務。
中    華    民    國    98    年    12    月    10    日
                  刑事第三庭    審判長法  官  陳義仲
                                      法  官  宋明中
                                      法  官  楊清安
以上正本證明與原本無異。
不得上訴。
                                      書記官  蔡蘭櫻
中    華    民    國    98    年    12    月    10    日
附錄論罪法條：
刑法第339條第1項（普通詐欺罪）
意圖為自己或第三人不法之所有，以詐術使人將本人或第三人之
物交付者，處5年以下有期徒刑、拘役或科或併科1,000元以下罰
金。


司法院資訊處製作；財團法人民間司法改革基金會備份。
